ACORDAO-COMPLETO-2521016

ACÓRDÃO 467/2022 ATA 2/2022 - SEGUNDA CÂMARA

VISTO, relatado e discutido este recurso de reconsideração interposto por Alberto Naoyoshi Ohnuki Junior e Valeria Daleffi Scheide contra o Acórdão 11144/2020-TCU-Segunda Câmara.
ACORDAM os Ministros do Tribunal de Contas da União, reunidos em sessão da 2ª Câmara, ante as razões expostas pelo Relator e com fundamento nos arts. 32, inciso I, e 33 da Lei 8.443/1992, em:
9.1. conhecer do pedido de reexame para, no mérito, dar-lhe provimento, tornando insubsistentes os itens 9.7 e 9.8 do Acórdão 11144/2020-TCU-Segunda Câmara;
9.2. encaminhar cópia deste acórdão aos recorrentes e aos demais interessados, com a informação de que o inteiro teor do relatório e do voto que o fundamentam está disponível no endereço eletrônico www.tcu.gov.br/acordaos.

Recurso de reconsideração contra decisão que aplicou multa aos responsáveis, devido a irregularidades na execução de Convênio.

Segunda Câmara

Ministério do Turismo

3. Responsáveis: Alberto Naoyoshi Ohnuki Junior (XXX.411.948-XX); Eduardo Marques de Souza (XXX.569.938-XX); Everton Tiago Damasceno de Oliveira (XXX.759.618-XX); Instituto Quero-quero (02.653.807/0001-59); Valeria Daleffi Scheide (XXX.364.508-XX)
3.1. Recorrentes: Alberto Naoyoshi Ohnuki Junior (XXX.411.948-XX); Valeria Daleffi Scheide (XXX.364.508-XX)

13.1. Ministros presentes: Bruno Dantas (Presidente), Augusto Nardes, Aroldo Cedraz, Jorge Oliveira (Relator) e Antonio Anastasia.
13.2. Ministro que não participou da votação: Antonio Anastasia.
13.3. Ministro-Substituto presente: Marcos Bemquerer Costa.

ACORDAO-COMPLETO-2542919

Acórdão de Relação 5304/2022 - Segunda Câmara

Acórdão de Relação

JORGE OLIVEIRA

Ministro Aroldo Cedraz

Adoto como relatório a instrução da Secretaria de Recursos - Serur (peça 192) , que contou com o endosso do corpo diretivo da unidade (peça 193) e do Ministério Público junto ao TCU - MPTCU (peça 194) :
"INTRODUÇÃO
1.	Trata-se de recurso de reconsideração interposto por Alberto Naoyoshi Ohnuki Junior e Valeria Daleffi Scheide (peças 149-153) , contra o Acórdão 11144/2020-TCU-Segunda Câmara (peça 124) , relatado pelo Ministro Aroldo Cedraz, nos seguintes termos:
9.1. considerar revéis Alberto Naoyoshi Ohnuki Junior e Valéria Daleffi Scheide, para todos os efeitos, dando-se prosseguimento ao processo, com fulcro no art. 12, § 3º, da Lei 8.443/1992;
9.2. rejeitar as alegações de defesa apresentadas por Eduardo Marques de Souza, conjuntamente, com o Instituto Quero-Quero;
9.3. rejeitar as razões de justificativa apresentadas por Eduardo Marques de Souza;
9.4. rejeitar as razões de justificativa apresentadas por Everton Tiago Damasceno de Oliveira;
9.5. julgar irregulares, com fundamento nos arts. 1º, inciso I, e 16, inciso III, alíneas 'b' e 'c', § 2º, da Lei 8.443/1992, c/c os arts. 19 e 23, inciso III, da mesma Lei, e com arts. 1º, inciso I, 209, incisos II e III, 210 e 214, inciso III, do Regimento Interno, as contas de Eduardo Marques de Souza e, nos termos dos arts. 1º, inciso I, 16, inciso III, alínea 'c', § 2º, da Lei 8.443/1992, c/c os arts. 19 e 23, inciso III, da mesma Lei, e com arts. 1º, inciso I, 209, inciso III, 210 e 214, inciso III, do Regimento Interno/TCU, as contas do Instituto Quero-Quero, condenando-os, solidariamente, ao pagamento da importância a seguir especificada, atualizada monetariamente e acrescida dos juros de mora, calculada a partir da data discriminada até a data do efetiva quitação do débito, fixando-lhes o prazo de 15 (quinze) dias, para que comprovem, perante o Tribunal, o recolhimento das referidas quantias aos cofres do Tesouro Nacional, nos termos do art. 23, inciso III, alínea 'a', da mesma Lei:
	DATA DA OCORRÊNCIA 
	VALOR ORIGINAL (R$) 

		DÉBITO
	CRÉDITO

	18/3/2009
	489.722,98
	-

	11/2/2010
	-
	2.380,49

	22/9/2011
	-
	383,23

	22/9/2011
	-
	63,81

9.6. aplicar a Eduardo Marques de Souza e ao Instituto Quero-Quero,  individualmente, a multa prevista no art. 57 da Lei 8.443/1992, c/c o art. 267 do Regimento Interno, no valor de R$ 85.000,00 (oitenta e cinco mil reais) , fixando-lhes o prazo de 15 (quinze) dias, a contar da notificação, para que comprovem, perante o Tribunal (art. 214, inciso III, alínea 'a', do Regimento Interno) , o recolhimento da dívida aos cofres do Tesouro Nacional, atualizada monetariamente desde a data do presente acórdão até a do efetivo recolhimento, se pagas após o vencimento, na forma da legislação em vigor;
9.7. aplicar a Eduardo Marques de Souza a multa prevista no art. 58, inciso II, da Lei 8.443/1992 c/c o art. 268, inciso II, do Regimento Interno, no valor de R$ 5.000,00 (cinco mil reais) , fixando-lhe o prazo de 15 (quinze) dias, a contar da notificação, para que comprove, perante o Tribunal (art. 214, inciso III, alínea 'a', do Regimento Interno) , o recolhimento da dívida aos cofres do Tesouro Nacional, atualizada monetariamente desde a data do presente acórdão até a do efetivo recolhimento, se paga após o vencimento, na forma da legislação em vigor;
9.8. aplicar a Alberto Naoyoshi Ohnuki Junior, a Valéria Daleffi Scheide e a Everton Tiago Damasceno de Oliveira, individualmente, a multa prevista no art. 58, inciso II, da Lei 8.443/1992, c/c o art. 268, inciso II, do Regimento Interno, no valor de R$ 4.000,00 (quatro mil reais) ,  fixando-lhes o prazo de 15 (quinze) dias, a contar da notificação, para que comprovem, perante o Tribunal (art. 214, III, a, do Regimento Interno) , o recolhimento da dívida aos cofres do Tesouro Nacional, atualizada monetariamente desde a data do presente acórdão até a do efetivo recolhimento, se paga após o vencimento, na forma da legislação em vigor;
9.9. autorizar, desde logo, nos termos dos arts. 26 e 28, incisos I e II, da Lei 8.443/1992:
9.9.1. o pagamento das dívidas em até 36 (trinta e seis) parcelas mensais e consecutivas, se solicitado pelos responsáveis, fixando-se o vencimento da primeira em 15 (quinze) dias, a contar do recebimento da notificação, e o das demais a cada 30 (trinta) dias, devendo incidir sobre cada uma delas os encargos legais devidos, na forma prevista na legislação em vigor, sem prejuízo ao vencimento antecipado do saldo devedor em caso de não comprovação do recolhimento de qualquer parcela, conforme prevê o art. 217, § 2º, do Regimento Interno;
9.9.2. a cobrança judicial das dívidas, caso não atendida a notificação;
9.10. dar ciência da presente deliberação ao Ministério do Turismo, aos responsáveis e à Procuradoria da República em São Paulo, nos termos do § 3º do art. 16 da Lei 8.443/1992, c/c o § 7º do art. 209 do Regimento Interno, para adoção das medidas que entender cabíveis.
HISTÓRICO
2.	Trata-se, originariamente, de tomada de contas especial (TCE) instaurada pelo Ministério do Turismo, em desfavor de Eduardo Marques de Souza, presidente do Instituto Quero-Quero, entidade convenente que responde de forma solidária pelo débito, em razão da impugnação parcial das despesas executadas no âmbito do Convênio 702284/2008 (peça 5) , celebrado entre o referido Ministério e o Instituto. O ajuste tinha por objeto 'realizar cursos de qualificação e atualização profissional para a melhoria de qualidade da prestação dos serviços turísticos', conforme plano de trabalho (peça 2) 
2.1.	O convênio previu valor total de R$ 971.700,00, sendo R$ 874.530,00 à conta do concedente; e R$ 97.170,00 de responsabilidade do convenente, com prazo de vigência de 31/12/2008 a 18/4/2010. 
2.2.	Em primeira instrução, o responsável Eduardo Marques de Souza e o Instituto Quero-Quero foram citados pela não comprovação, por meio de documentação idônea, da boa e regular aplicação dos recursos públicos recebidos no âmbito do convênio, conforme irregularidades descritas na Nota Técnica Financeira PGTUR 108/2017 (peças 67, 92 e 94) e resumidas no voto condutor da deliberação recorrida, nos seguintes termos (peça 125, p. 1) :
 (...) (i) falta de comprovação de contratação de professores; (ii) notas fiscais sem referência ao convênio; (iii) realização de despesas vedadas expressamente pelo convênio; (iv) montagens de apostilas e materiais a partir de textos retirados, na íntegra, da internet, sem citação de fonte; (v) irregularidades na contratação da empresa fornecedora de alimentação; (vi) valor pago a título de auxílio-transporte acima do permitido; e (vii) irregularidades atinentes ao custo unitário de hora-aula paga a instrutores.
2.3.	Concluiu-se, também, pela necessidade da audiência de Eduardo Marques de Souza, Alberto Naoyoshi Ohnuki Junior e Valéria Daleffi Scheide sobre a seleção do Restaurante e Lanchonete Maritoca Ltda. (CNPJ 09.402.960/0001-52) , para celebração de contrato no âmbito do Convênio 702284/2008, com violação dos Princípios Constitucionais da Moralidade e da Impessoalidade (art. 37, caput) , além dos art. 3º, caput, e 9º, inciso III, da Lei 8.666/1993 (peça 25) .
2.4.	Após citação e audiência das partes e análise das alegações de defesa e razões de justificativa apresentadas por alguns responsáveis, o Tribunal, por meio do Acórdão 11144/2020-TCU-Segunda Câmara (peça 124) , Relator Ministro Aroldo Cedraz, julgou irregulares as contas dos responsáveis citados, imputando-lhes débito e multa do art. 57 da Lei 8.443/1992. A Corte aplicou, também, sanção pecuniária do art. 58, II, da norma ao presidente da entidade, a Alberto Naoyoshi Ohnuki Junior e a Valéria Daleffi Scheide, na forma transcrita na introdução acima.
2.5.		Insatisfeitos, Alberto Naoyoshi Ohnuki Junior e Valéria Daleffi Scheide interpuseram o presente recurso de reconsideração (peças 149-153) , requerendo (peça 149, p. 16) :
 (...) que o presente recurso seja conhecido e processado, atribuindo-lhe o efeito suspensivo.
V.2. Considerando que há Processo Criminal onde se apura a falsificação das assinaturas (DOC. 02/03) , (...) que o julgamento deste recurso fique suspenso até o julgamento do processo criminal;
Ou,
V.3. Considerando a evidente falsificação das assinaturas dos RECORRENTES, (...) que estes sejam excluídos do presente feito e anuladas as multas que lhes foram impostas. 
 (...) sejam todas as publicações e intimações relativas ao presente feito endereçadas ao advogado FILIPE DA SILVA VIEIRA, inscrito na OAB/SP sob o nº 356.924, com endereço profissional em rodapé, sob pena de nulidade. (Grifos no original) 
2.6.	Esses responsáveis requerem, também (peça 149, p. 2) :
 (...) como providência preambular à instrução, seja cientificado, facultando-se-lhe o oferecimento de contrarrazões à presente postulação recursal, o Senhor Eduardo Marques de Souza, representante legal do Instituto QueroQuero.
ADMISSIBILIDADE
3.	Reitera-se o exame preliminar de admissibilidade (peça 155) , ratificado pelo Exmo. Sr. Ministro-Relator, na peça 157, que concluiu pelo conhecimento do recurso, suspendendo-se os efeitos dos itens 9.8, 9.9 e 9.9.2 do Acórdão 11144/2020-TCU-Segunda Câmara, relatado pelo Ministro Aroldo Cedraz, eis que preenchidos os requisitos processuais aplicáveis à espécie.
MÉRITO
4.	Delimitação
4.1.	Constitui objeto do recurso a seguinte questão: Se Alberto Naoyoshi Ohnuki Junior e Valeria Daleffi Scheide podem ser responsabilizados pelas irregularidades descritas nos autos (peças 149-153) .
5.	Responsabilização de Alberto Naoyoshi Ohnuki Junior e Valeria Daleffi Scheide pelas irregularidades descritas nos autos (peças 149-153) 
5.1.	Os recorrentes afirmam não poderem ser responsabilizados pelas irregularidades descritas nos autos, tendo em vista os seguintes argumentos: 
a) Não tiveram participação em qualquer certame ou comissão de licitação, pois não possuem ligação com o Instituto Quero-Quero (peça 149, p. 2 e 4) ;
b) Os recorrentes também foram condenados em multa, no âmbito do Acórdão 813/2019-TCU-Plenário (TC Processo 033.165/2014-9) , Relator Ministro Aroldo Cedraz, tendo interposto recurso de reconsideração, recebido como pedido de reexame, com atribuição de efeito suspensivo (peças 149, p. 3; e 150) ;
c) Desconhecem o documento que consta da peça 20, no qual há assinaturas com falsificações grosseiras, tendo sido condenados à revelia, em evidente violação ao contraditório e à ampla defesa (peça 149, p. 4) ;
d) Ingressaram com pedido de instauração de inquérito policial junto à Delegação de Repressão a Crimes Fazendários da Polícia Federal, para apurar a fraude praticada, tratando-se do Processo n. 5000978-09.2020.4.03.6130, que tramita junto à 2ª Vara Federal de Osasco, Estado de São Paulo (peças 149, p. 4; e 151-153) ;
e) No inquérito policial, há exame grafotécnico, para demonstrar a falsificação das assinaturas dos recorrentes, que não participaram de qualquer Comissão Permanente de Licitação e foram nomeados à revelia, para cargos que jamais ocuparam, conforme p. 3 e 16 da peça 20, principal fundamento das multas dos responsáveis. Esse documento não está registrado em cartório ou com firmas reconhecidas, o que demonstra a fragilidade do Estado em entabular convênios com entidades inidôneas (peça 149, p. 4 e 7) ;
f) No documento de peça 20, Alberto Noyoshi Ohnuki Junior foi nomeado como Presidente da Comissão Permanente para processos licitatórios e a Valéria Dafelli (que seria Daleffi) Scheide foi nomeada membro do órgão de julgamento dos certames. As assinaturas não têm firma reconhecida, o mínimo que deveria ser exigido pelo Ministério do Turismo, para a concessão de recursos milionários. (peças 20, p. 2-3; e 149, p. 7-8) ;
g) Os recorrentes nunca tiveram relacionamento com o Instituto Quero-Quero ou com o respectivo representante legal, sendo que trabalhavam como assessores parlamentares do Deputado Federal Sílvio Torres e jamais se envolveriam em licitações da Copa do Mundo de 2014, por questões óbvias;
h) As assinaturas nos documentos são falsas, tendo sido os recorrentes vítimas de estelionatários, como demonstrado nas comparações entre as chancelas da peça 20 e as rubricas reais dos responsáveis colocadas no recurso, sendo que, inclusive, o nome da recorrente Valéria Daleffi Scheid foi colocado incorretamente nos documentos, como 'Dafelli', em falsificação grosseira (peça 149, p. 8-15) ;
i) A ausência de reconhecimento das firmas nas assinaturas apostas na peça 20 causa estranheza, pois o convênio não poderia ser admitido, sem exigência de regularidade (peça 149, p. 15) ;
j) Apesar de caber perícia grafotécnica nos presentes autos, os indícios de falsidade documental demonstram sozinhos a gravidade das irregularidades em debate, sendo a exclusão dos recorrentes do polo passivo da presente demanda medida que se impõe. Eles nunca praticaram qualquer ato de malversação de dinheiro público ou foram coniventes com o comportamento reprovável da Diretoria do Instituto Quero-Quero (peça 149, p. 15) ;
k) O representante da Quero-Quero, em seu depoimento junto à Polícia Federal, deixou claro que a pessoa que lidava com licitação na entidade era Maria Zenilda de Moraes Serrano (peças 149, p. 15; e 153) ;
l) Maria Zenilda Gomes de Moraes Serrano ocupava a função de tesoureira do Instituto Quero-Quero e foi quem fez o credenciamento do Instituto, em 29/12/2008; e, em razão do testemunho do presidente da instituição, foi intimada a depor perante a Delegacia da Polícia Federal na Capital de São Paulo (peça 149, p. 15-16) .
	Análise
5.2.	Os argumentos dos recorrentes merecem prosperar, mas, em função de dupla apenação envolvendo outro processo nesta Corte, como se discutirá à frente. Em observância ao princípio do non bis in idem, deve-se afastar a aplicação de multa do art. 58 a gestor quando a ocorrência já foi objeto de fundamento de sanção pecuniária imposta em outro processo nesta Corte.
5.3.	Na presente TCE, Alberto Naoyoshi Ohnuki Junior, Valéria Daleffi Scheide, Everton Tiago Damasceno de Oliveira e Eduardo Marques de Souza foram ouvidos em audiência, por conta da seguinte irregularidade (peças 93, 95-97) :
Seleção do Restaurante e Lanchonete Maritoca Ltda. (CNPJ 09.402.960/0001-52) , para celebração de contrato no âmbito do Convênio 702284/2008, com violação dos Princípios Constitucionais da Moralidade e da Impessoalidade (art. 37, caput) , além dos art. 3º, caput, e 9º, inciso III, da Lei 8.666/1993 (peça 25) 
5.4.	O Restaurante e Lanchonete Maritoca Ltda. foi contratado no âmbito da Tomada de Preços n. 01/2009 do Instituto Quero-Quero (peça 25, p. 2) , após chancela de suposta Comissão Permanente de Licitação (CPL) , formada pelos recorrentes e por Everton Tiago Damasceno de Oliveira. O questionamento envolveu o fato de que essa pessoa jurídica teve como sócio, no momento do certame e da contratação, o próprio Presidente do Instituto Quero-Quero Eduardo Marques de Souza.
5.5.	O Convênio 702284/2008 já havia sido investigado, juntamente com outros ajustes destinados à qualificação de profissionais para atendimento ao público da Copa do Mundo de 2014, no âmbito do TC Processo 007.701/2012-8, que originou representação tratada no TC Processo 033.165/2014-9.
5.6.	No bojo do TC 033.165/214-9 (peça 111) , Eduardo Marques de Souza foi ouvido em audiência, em razão do mesmo fato, inserido em conjunto de outras irregularidades, nos seguintes termos:
b) assinatura de contratos com a empresa Restaurante e Lanchonete Maritoca Ltda. (CNPJ 09.402.960/0001-52 ) , nos Convênios 702284/2008, 728341/2009 e 747278/2010, celebrados entre o Instituto e o Ministério do Turismo, e 748048/2010, firmado entre o Instituto e o Ministério do Trabalho e Emprego, no valor total de R$ 698.560,00, resultantes de licitações e cotações de preço com indícios de fraude/direcionamento, em afronta ao art. 45 da Portaria Interministerial MPOG/MF/CGU e art. 37, caput, da Constituição Federal, considerando que dirigentes/funcionários do Instituto integram o quadro societário da empresa contratada e demais irregularidades detalhadamente apontadas no item 2.3 do relatório de fiscalização 117/2012;
5.7.	Os recorrentes e Everton Tiago Damasceno de Oliveira também foram ouvidos naqueles autos (TC Processo 033.165/2014-9 - peças 112-114) pela referida irregularidade, no que concerne à atribuição deles:
- adjudicação do objeto do certame (fornecimento de lanches, no valor de R$ 246.000,00) à empresa Restaurante e Lanchonete Maritoca (CNPJ 09.402.960/0001-52) , considerando que dirigentes/funcionários do Instituto integram o quadro societário da empresa contratada e demais irregularidades detalhadamente apontadas no item 2.3 do relatório (direcionamento e favorecimento no processo de contratação) , em infringência ao art. 45 da Portaria Interministerial MPOG/MF/CGU e art. 37, caput, da Constituição Federal - item 2.3 do relatório de fiscalização 117/2012.
5.8.	Destaque-se que o item 2.3 do Relatório de Fiscalização 117/2012 da Secretaria de Controle Externo do Estado de São Paulo, prolatado no TC Processo 007.701/2012-8, citado nas audiências, trata exatamente do favorecimento nos processos de contratação em diversos ajustes, dentre eles o Convênio 702284/2008, no bojo do qual ocorreu a contratação do Restaurante Maritoca, que tinha como dirigente Eduardo Marques de Souza (TC Processo 033.165/2014-9 - peça 2, p. 24-38) . Os auditores propuseram audiência das partes, incluindo-se os responsáveis arrolados nos presentes autos (TC Processo 033.165/2014-9 - peça 2, p. 38) .
5.9.	Em razão desses fatos, o Tribunal, por intermédio do item 9.5 do Acórdão 813/2019-TCU-Plenário, Relator Ministro Aroldo Cedral, transcrito abaixo, imputou multas, com fundamento no art. 58, incisos II e III, da Lei 8.443/1992, a Alberto Naoyoshi Ohnuki Junior, Valéria Daleffi Scheide, Everton Tiago Damasceno de Oliveira e Eduardo Marques de Souza, tendo sido o último responsável sancionado em maior medida, por conta de outras imputações:
9.5. aplicar, individualmente, a Ana Paula da Silva, Anete Alves Fernandes Fidelis, Valeria Daleffi Scheide e Francisca Regina Magalhães Cavalcante, e a Anderson Alexandre dos Santos, Alberto Naoyoshi Ohnuki Junior, Everton Tiago Damasceno de Oliveira e Luciano Paixão Costa a multa prevista no art. 58, inciso II, da Lei 8.443/92; e a Eduardo Marques de Souza, a multa prevista no art. 58, incisos II e III, da mesma lei, fixando-lhes o prazo de 15 (quinze) dias, a contar das notificações, para que comprovem perante o Tribunal (art. 214, inciso III, alínea 'a', do Regimento Interno/TCU) o recolhimento das dívidas ao Tesouro Nacional, atualizadas monetariamente desde a data do Acórdão até a dos efetivos recolhimentos, se forem pagas após o vencimento, na forma da legislação em vigor;
	Responsável
	Qualificação
	Valor da multa

	Alberto Naoyoshi Ohnuki Junior 
	comissão licitação
	R$ 4.000,00

	Everton Tiago Damasceno de Oliveira
	comissão licitação
	R$ 4.000,00

	Valeria Daleffi Scheide
	comissão licitação
	R$ 4.000,00

	Ana Paula da Silva 
	MTE
	R$ 5.000,00

	Anderson Alexandre dos Santos
	MTE
	R$ 5.000,00

	Anete Alves Fernandes Fidelis 
	MTE
	R$ 4.000,00

	Francisca Regina Magalhães Cavalcante
	MTUR
	R$ 4.000,00

	Luciano Paixão Costa
	MTUR
	R$ 4.000,00

	Eduardo Marques de Souza
	Presidente da convenente
	R$ 40.000,00

5.10.	Destaque-se que os ora recorrentes e Francisca Regina Magalhães Cavalcante interpuseram recursos de reconsideração em face do julgado (TC Processo 033.165/2014-9 - peças 322 e 330) . Alberto e Valéria também juntaram naqueles autos cópias do Inquérito Policial 5000978-09.2020.4.03.6130 (TC Processo 033.165/2014-9 - peças 388-391) . 
5.11.	Cabe informar que, na ocasião da análise da representação, o Tribunal acreditava que a análise da prestação de contas do Convênio 702284/2008 ainda não houvera sido concluída na Secretaria Especial da Cultura/Ministério da Cidadania, o que ensejou determinação para a conclusão da avaliação, em até 90 dias, nos termos do item 9.10 do referido julgado. Mas, quando da prolação do Acórdão 813/2019-TCU-Plenário, Relator Ministro Aroldo Cedraz, o órgão já havia se manifestado sobre a documentação (peça 67) . Das manifestações do concedente resultou a presente TCE.
5.12.	Assim, diante da análise empreendida até o momento, é forçoso reconhecer que as multas aplicadas aos recorrentes, a Everton Tiago Damasceno de Oliveira e mesmo a Eduardo Marques de Souza, com fundamento no art. 58, inciso II, da Lei Orgânica desta Corte, configuram bis in idem inaceitável no ordenamento pátrio. Tanto nos TCs Processo 007.701/2012-8 e Processo 033.165/2014-9 quanto no processo em análise, as investigações envolvendo o Restaurante Maritoca apontavam para a existência de dirigentes em comum com o Instituto Quero-Quero, tendo a auditoria apenas maior amplitude, ao incluir outros fatos irregulares.
5.13.	Logo, impõe-se o afastamento das penalidades pecuniárias previstas nos itens 9.7 e 9.8 da deliberação recorrida, diferentemente das sanções decorrentes da imposição de dano ao erário e da própria cobrança do prejuízo, questão inaugurada na TCE em análise. De toda sorte, além desse ponto, cabe discutir o mérito das alegações recursais.
5.14.	Nessa linha, Alberto Naoyoshi Ohnuki Junior e Valéria Daleffi Scheide foram nomeados, juntamente com Everton Tiago Damasceno de Oliveira, para integrarem suposta Comissão Permanente de Licitação (CPL) do Instituto Quero-Quero, em sessão de 16/3/2009 (peça 20, p. 2) .
5.15.	Todavia, há, de fato, fortes indícios de fraudes envolvendo o órgão e a atuação dos ora recorrentes, a começar pela grafia claramente equivocada do nome do meio da recorrente Valéria, constando 'Dafelli' e não Daleffi como é o correto, conforme consulta ao Sistema CPF da Receita Federal do Brasil, replicado nas bases de dados desta Corte. Nenhum dos recorrentes estava presente à sessão (peça 20, p. 2) , não havendo qualquer outro documento nos autos que comprove chancela efetiva pelos responsáveis à nomeação aos cargos na Comissão Permanente de Licitação. 
5.16.	Em todos os supostos procedimentos licitatórios em que se manifestaram os recorrentes, há assinaturas de Eduardo Marques de Souza, Alberto Naoyoshi Ohniki Junior, Valéria 'Dafelli' Scheide e Everton Tiago Damasceno de Oliveira (peças 20, p. 3 e 16; e 25) , incluindo-se a licitação que culminou na contratação do Restaurante e Lanchonete Maritoca Ltda. - ME (peça 25, p. 2) .
5.17.	Apesar de não se entender necessário o reconhecimento das firmas, verifica-se que o nome da recorrente Valéria está incorretamente grafado em todos os documentos e as assinaturas neles constantes demonstram claramente haver a letra 'f' no meio da grafia, inexistente na identificação da parte. Em consulta aos dados do Sistema CPF da Receita Federal do Brasil replicados por esta Corte, constata-se não existir a pessoa 'Valeria Dafelli Scheide', configurando-se claramente fraudulenta a referida documentação.
5.18.	No Inquérito Policial 5000978-09.2020.4.03.6130, em trâmite na Justiça Federal da 3ª Região, cujos andamentos foram consultados nesta instrução, constam Termos de Colheita de Material Gráfico dos recorrentes juntados ao recurso (peça 152) . O exame de Valeria Daleffi Scheide (peça 152, p. 41-49) e o documento de identidade da parte (peça 149, p. 12) , quando comparados à reunião da suposta CPL para julgamento da Tomada de Preços 01/2009 (peça 25, p. 2) , constata-se claramente destoantes as assinaturas. 
5.19.	Em relação a Alberto Naoyoshi Ohnuki Junior, por outro lado, ao se comparar os documentos do certame (peça 25, p. 2) com a identidade da parte (peça 152, p. 9) e o Termo de Colheita de Material Gráfico constante do Inquérito da Polícia Federal (peça 152, p. 21-25) , verifica-se grande proximidade entre as assinaturas, não sendo possível afastar, de pronto, a responsabilidade do recorrente, em razão desse ponto.
5.20.	Destaque-se que o Presidente do Instituto Quero-Quero Eduardo Marques de Souza afirma não saber se os recorrentes realmente atuaram na Comissão Permanente de Licitação da entidade (peça 153, p. 1) .
5.21.	Assim, ainda que se tenham fortes indícios de fraudes na formação da CPL no Instituto Quero-Quero, não há, em igual medida, elementos suficientes para afastar, em definitivo, a participação dos recorrentes nos fatos irregulares, sobretudo Alberto Naoyoshi Ohnuki Junior. O resultado do inquérito policial será essencial para essa conclusão.
5.22.	Ressalte-se que Everton Tiago Damasceno de Oliveira, também integrante da suposta CPL, não nega a existência do órgão, mas, também, não faz referência à participação dos recorrentes (peça 116) . Esse gestor e Maria Zenilda Gomes de Moraes Serrano, responsável pelas licitações no Instituto Quero-Quero, segundo o presidente da entidade (peça 153, p. 1) , também foram ouvidos no inquérito policial (peça 152, p. 49-51) , mas os referidos depoimentos não constam dos autos.
5.23.	Essas informações, juntamente com eventual desfecho do Inquérito Policial 5000978-09.2020.4.03.6130, poderiam ensejar discussão quanto à negativa da autoria de Alberto Naoyoshi Ohnuki Junior e Valéria Daleffi Scheide, de modo a interferir na instrução do recurso das partes no TC Processo 033.165/2014-9 (peça 322) , ainda pendente de análise. O processo se encontra em instrução de acompanhamento do Acórdão 813/2019-TCU-Plenário, Relator Ministro Aroldo Cedraz. 
5.24.	Não se vislumbra necessidade desses elementos nos presentes autos, haja vista a proposta de exclusão das penalidades aplicadas às partes, cabendo solicitação de informações quando da instrução dos recursos interpostos no âmbito do TC Processo 033.165/2014-9, o que se fará oportunamente.
Prescrição
5.25.	Por fim, cabe discutir, de ofício, a incidência da prescrição sobre os fatos discutidos nos presentes autos. 	Esse tema assume particular relevância, dado o julgamento, pelo STF, do RE 636.886 (tema 899 da repercussão geral) . Os significativos impactos desse julgado foram objeto de análise pela Serur. Por economia processual, juntou-se a estes autos (peça 191) cópia do exame e do pronunciamento da unidade emitidos pela Serur sobre a matéria, em que foram fundamentadas as seguintes premissas, que serão consideradas no presente exame:
	a) Ao julgar o RE 636.886, o STF conferiu nova interpretação ao art. 37, § 5º, da Constituição Federal, fixando a tese de que 'é prescritível a pretensão de ressarcimento ao erário fundada em decisão de Tribunal de Contas';
	b) As pretensões punitiva e de ressarcimento devem observar o mesmo regime na atividade de controle externo, dado o objetivo comum da prescrição, de fixar prazo para o Tribunal de Contas agir, para caracterizar o ilícito, identificar seu autor, dimensionar as consequências da conduta e impor as consequências legais, independentemente de tais consequências terem natureza punitiva ou ressarcitória;
	c) Até que sobrevenha norma específica, entende-se que a prescrição das pretensões punitiva e de ressarcimento, no processo de controle externo, deve observar o regime da Lei 9.873/1999, na linha dos recentes pronunciamentos do STF a respeito. Assim, sem prejuízo de se realizar o exame da prescrição também segundo o prazo decenal previsto no Código Civil, o critério adotado, na formulação da proposta de encaminhamento, será o da Lei 9.873/1999.  
5.26.	Partindo-se dessas premissas, passa-se ao exame da prescrição no caso em exame.  
Análise da prescrição segundo os critérios do Acórdão 1441/2016-TCU-Plenário
5.27.	No que se refere à pretensão punitiva, o TCU tem tradicionalmente aplicado os critérios definidos no Acórdão 1441/2016-TCU-Plenário, que, em incidente de uniformização de jurisprudência, orientou-se pela aplicação do Código Civil. Por este acórdão, em linhas gerais, a prescrição subordina-se ao prazo geral de dez anos (CC, art. 205) , contado a partir da data da ocorrência do fato e interrompido pelo ato que ordenar a citação, a audiência ou a oitiva da parte.
5.28.	Entre outras razões que justificaram a adoção desse critério se destaca a de que o citado dispositivo constitui uma cláusula geral a ser empregada sempre que a pretensão for prescritível, mas a lei não estabelecer um prazo específico, como na hipótese.
5.29.	Aplicando essas balizas ao caso em exame, verifica-se que o próprio tribunal, no acórdão recorrido, reconheceu que não havia se operado a prescrição, conforme o trecho do relatório do julgado (peça 126, p. 11) , ratificado pelo Relator e pelo colegiado:
74.	Vale ressaltar que a pretensão punitiva do TCU, conforme Acórdão 1441/2016-TCU-Plenário, que uniformizou a jurisprudência acerca dessa questão, subordina-se ao prazo geral de prescrição indicado no art. 205 do Código Civil, que é de 10 anos, contado da data de ocorrência da irregularidade sancionada, nos termos do art. 189 do Código Civil, sendo este prazo interrompido pelo ato que ordenar a citação, a audiência ou a oitiva do responsável. No caso em exame, não ocorreu a prescrição em relação ao Sr. Eduardo Marques de Souza (CPF XXX.569.938-XX) e ao Instituto Quero-Quero (CNPJ 02.653.807.0001-59) , uma vez que a liberação dos recursos ocorreu em 18/3/2009 (peça 6) e o ato que ordenou a citação ocorreu em 13/8/2018 (peça 86) .
75.	De igual modo, com relação aos Srs. Alberto Naoyoshi Ohnuki Junior (CPF XXX.411.948-XX) , Valéria Daleffi Scheide (CPF XXX.364.508-XX) , e Everton Tiago Damasceno de Oliveira (CPF XXX.759.618-XX) , a prescrição também não ocorreu, haja vista que o ato impugnado consistente na escolha de empresa do presidente da entidade convenente ocorreu em 20/4/2009 (peça 25, p. 2) e o ato que ordenou a audiência ocorreu em 13/8/2018 (peça 86) .
5.30.	Considerando a premissa de que as pretensões punitiva e de ressarcimento se submetem ao mesmo regime, conclui-se que não estariam prescritas não só a possibilidade de aplicação de multas, mas também a de condenação ao ressarcimento do débito ou julgamento pela irregularidade das contas, caso fossem adotados, para ambos os fins, os parâmetros definidos no Acórdão 1441/2016-TCU-Plenário.
Análise da prescrição pelo regime da Lei 9.873/1999 
5.31.	Ao se utilizar as premissas estabelecidas pela Lei 9.873/1999, verifica-se que a prescrição também não se operou, restando incólume o julgamento pela irregularidade das contas dos responsáveis, com imputação de débito e multas.
5.32.	A Lei 9.873/1999 prevê a contagem do prazo prescricional a partir da 'data da prática do ato ou, no caso de infração permanente ou continuada, do dia em que tiver cessado'. Nos casos de não comprovação da regular aplicação de recursos repassados mediante convênios ou instrumentos congêneres, mostra-se mais adequado considerar, como termo inicial da contagem do prazo de prescrição das pretensões punitiva e ressarcitória desta Corte, a data limite para entrega da prestação de contas final ou a data da efetiva entrega antecipada da documentação comprobatória. É a partir desse momento processual que tem o Estado a possibilidade de verificar o adequado atingimento dos fins colimados pelo ajuste, estando obrigado, em maior medida, a agir.
5.33.	Nessa linha, o Convênio 702284/2008 vigorou até 18/4/2010 (peça 77) , com prestação de contas em até 30 dias após esse prazo (peça 5, p. 13) , ou seja, 18/5/2010. Os responsáveis, contudo, apresentaram documentação comprobatória em 25/3/2010 (peças 14-39, 41, 49, 50 e 60) , portanto, marco inicial da prescrição das pretensões punitiva e ressarcitória desta Corte.
5.34.	De outra sorte, interrompe-se o prazo prescricional por qualquer ato inequívoco que importe apuração do fato, nos termos do artigo 2º, inciso II, da Lei 9.873/1999. Como já destacado acima, o Convênio 702284/2008 foi objeto de fiscalização entre março e julho de 2012 no âmbito do TC Processo 007.701/2012-8, que originou representação tratada no TC Processo 033.165/2014-9 (peças 1-2) .
5.35.	Igualmente, constitui hipótese de interrupção da prescrição, conforme o art. 2º, inciso II, da Lei 9.873/1999, a notificação ou citação do indiciado ou acusado, inclusive por intermédio de edital.
5.36.	Os responsáveis foram chamados inicialmente a se manifestar sobre as irregularidades envolvendo o Convênio 702284/2008 ainda no TC Processo 033.165/2014-9 (peças 112, 148, 180, 113, 130, 114, 126, 111, 124) , em 2015, nos endereços que constavam do Sistema CPF da Receita Federal do Brasil à época (peças 80-83) .
5.37.	Após os trâmites processuais, com apresentação e análise de razões de justificativa, conforme instrução de 20/9/2016 (TC Processo 033.165/2014-9 - peça 223) , o Tribunal proferiu, em sessão de 10/4/2019, o Acórdão 813/2019-TCU-Plenário (TC Processo 033.165/2014-9 - peça 235) , relatado pelo Ministro Aroldo Cedraz, com condenação às partes, na forma já discutida nesta instrução.
5.38.	Por entender que a análise da prestação de contas do Convênio 702284/2008 ainda não havia sido concluída no concedente, a Corte, por intermédio do item 9.10 do referido julgado, determinou a conclusão dos trabalhos, no prazo de 90 dias.
5.39.	Entretanto, apesar de não constar daqueles autos, os técnicos do então Ministério do Turismo já haviam concluído a análise das contas do Convênio 702284/2008, tendo se manifestado pela aprovação apenas parcial da documentação, de acordo com a Nota Técnica Financeira PGTUR 108/2017 (peça 67) , incorrendo na instauração da TCE no mesmo exercício (peça 1) .
5.40.	Nesta Corte, os responsáveis foram citados ou notificados ainda em 2018 (peças 94, 99, 92, 103-104, 110, 93, 100, 97, 101, 95, 102, 96 e 98) , também nos endereços que constavam do Sistema CPF, cujos dados são replicados por esta Corte (peças 87-91) . O Acórdão 11144/2020-TCU-Segunda Câmara (peça 124) , sob a relatoria do Ministro Aroldo Cedraz, por sua vez, foi proferido em sessão de 6/10/2020
5.41.	Dessa forma, constata-se que, com base na Lei 9.873/1999, aplicada por analogia ao processo nesta Corte, também não ocorreu a prescrição comum ou intercorrente da pretensão desta Corte em julgar as contas do recorrente, com imputação de débito.
Conclusão sobre a prescrição
5.42.	Assim, seja sob a perspectiva do Acórdão 1441/2016-TCU-Plenário, relatado pelo Ministro Benjamin Zymler; ou com base na Lei 9.873/1999, dispositivo aplicado com preferência por esta Secretaria, as pretensões punitiva e ressarcitória do Tribunal em face dos recorrentes e demais responsáveis se mantêm incólumes. 
CONCLUSÃO
6.	Das análises anteriores, conclui-se que:
a) Em observância ao princípio do non bis in idem, deve-se afastar a aplicação de multa do art. 58 a gestor quando a ocorrência já foi objeto de fundamento de sanção pecuniária imposta em outro processo nesta Corte;
b) Em decorrência do sentido e alcance do artigo 37, § 5º, da Constituição Federal, definidos pelo STF no julgamento do Recurso Extraordinário 636.886, é prescritível a pretensão reparatória exercida pelo tribunal de contas. Os fundamentos da decisão e a ausência de ressalvas na enunciação da tese permitem concluir que a ação de ressarcimento pode se desenvolver a qualquer tempo, na hipótese de condutas dolosas, apenas no âmbito judicial, sujeitando-se à prescrição na esfera administrativa; e 
c) Até que sobrevenha norma específica para disciplinar a prescrição relativa à atuação do Tribunal de Contas, entende-se aplicável o regime previsto na Lei 9.873/1999. Referida lei contempla parâmetros que preponderam no conjunto de normas de direito público e que são compatíveis com o rito do processo de controle externo, e já é utilizada pelo STF para estabelecer limitação temporal ao exercício da pretensão punitiva pelo TCU;
6.1.	Assim, tendo em vista o fato de os recorrentes, Everton Tiago Damasceno de Oliveira e Eduardo Marques de Souza já terem sido apenados pelas mesmas irregularidades no âmbito do Acórdão 813/2019-TCU-Plenário, Relator Ministro Aroldo Cedraz, não cabe penalidade pecuniária com fundamento no art. 58 nos presentes autos. Logo, impõe-se a exclusão das sanções previstas nos itens 9.7 e 9.8 do acórdão recorrido.
PROPOSTA DE ENCAMINHAMENTO
7.	Diante do exposto, com fundamento nos artigos 32, inciso I; e 33, da Lei 8.443/1992, submetem-se os autos à consideração superior, com posterior encaminhamento ao Ministério Público junto ao Tribunal de Contas da União e ao Gabinete do Relator, propondo:
a) conhecer do recurso para, no mérito, dar-lhe provimento, para anular as multas objetos dos itens 9.7 e 9.8 do acórdão recorrido;
b) comunicar a deliberação que vier a ser proferida por esta Corte aos recorrentes, à Procuradoria da República em São Paulo e aos demais interessados."
É o relatório.

Vera Elisete Vera Livero (139.009/OAB-SP), representando Valeria Daleffi Scheide; Marcelo Silva Souza (250.868/OAB-SP), representando Instituto Quero-quero; Vera Elisete Vera Livero (139.009/OAB-SP), representando Alberto Naoyoshi Ohnuki Junior

Subprocurador-Geral Lucas Rocha Furtado

RECURSO DE RECONSIDERAÇÃO. TOMADA DE CONTAS ESPECIAL. CONTRATAÇÃO IRREGULAR. OFENSA AOS PRINCÍPIOS DA MORALIDADE E DA IMPESSOALIDADE. CONTAS IRREGULARES, DÉBITO E MULTA. CONHECIMENTO DO RECURSO. IDENTIFICADA A APLICAÇÃO DE MULTA PELOS MESMOS FATOS EM OUTRO PROCESSO. PRINCÍPIO DO NON BIS IN IDEM. PROVIMENTO.

TOMADA DE CONTAS ESPECIAL (TCE)

Secretaria de Recursos (Serur)

Em análise recurso de reconsideração interposto por Alberto Naoyoshi Ohnuki Junior e Valeria Daleffi Scheide contra o Acórdão 11144/2020-TCU-Segunda Câmara, que lhes aplicou multa com fundamento no art. 58, inciso II, da Lei 8.443/1992.
Inicialmente, ratifico o despacho exarado no sentido de que o recurso deve ser conhecido, porquanto preenche os requisitos de admissibilidade previstos no artigo 33 da Lei 8.443/1992.
Os autos tratam, originalmente, de tomada de contas especial decorrente de irregularidades na execução de convênio celebrado entre o Ministério do Turismo e o Instituto Quero-Quero para realização de "cursos de qualificação e atualização profissional para a melhoria de qualidade da prestação dos serviços turísticos".
Os recorrentes foram sancionados após serem ouvidos em audiência, na condição de membros da Comissão Permanente de Licitação - CPL do referido Instituto, em virtude da seguinte irregularidade:
"Seleção do Restaurante e Lanchonete Maritoca Ltda. (CNPJ 09.402.960/0001-52) , para celebração de contrato no âmbito do Convênio 702284/2008, com violação dos Princípios Constitucionais da Moralidade e da Impessoalidade (art. 37, caput) , além dos art. 3º, caput, e 9º, inciso III, da Lei 8.666/1993 (peça 25) ."
 O questionamento envolveu o fato de que a empresa contratada tinha como sócio o próprio presidente do Instituto Quero-Quero.
Ocorre que o convênio em questão já havia sido investigado, juntamente com outros ajustes destinados à qualificação de profissionais, no âmbito do TC Processo 007.701/2012-8, que originou representação tratada no TC Processo 033.165/2014-9.
Naqueles autos, os recorrentes foram ouvidos em audiência pela mesma irregularidade, nos seguintes termos:
"adjudicação do objeto do certame (fornecimento de lanches, no valor de R$ 246.000,00) à empresa Restaurante e Lanchonete Maritoca (CNPJ 09.402.960/0001-52) , considerando que dirigentes/funcionários do Instituto integram o quadro societário da empresa contratada e demais irregularidades detalhadamente apontadas no item 2.3 do relatório (direcionamento e favorecimento no processo de contratação) , em infringência ao art. 45 da Portaria Interministerial MPOG/MF/CGU e art. 37, caput, da Constituição Federal - item 2.3 do relatório de fiscalização 117/2012."
Os responsáveis Everton Tiago Damasceno de Oliveira (outro membro da CPL) e Eduardo Marques de Souza  (presidente do Instituto) também foram ouvidos naquele processo, em decorrência de suas respectivas participações na mesma irregularidade.
Em razão desses fatos, o Tribunal, por intermédio do Acórdão 813/2019-TCU-Plenário, imputou multas aos quatro responsáveis, com fundamento no art. 58, incisos II e III, da Lei 8.443/1992.
Ao examinar as razões apresentadas pelos recorrentes, a Secretaria de Recursos - Serur, com anuência do MPTCU, propõe conhecer do recurso e dar-lhe provimento, no sentido de anular as multas impostas pelos itens 9.7 e 9.8 do acórdão recorrido.
Acompanho os pareceres e adoto os argumentos neles expendidos e transcritos no relatório precedente em minhas razões de decidir.
O caso em análise é de imediata aplicação do princípio do non bis in idem. Uma vez que os responsáveis já foram sancionados pelo Tribunal, em outro processo, em decorrência dos mesmos fatos, afasta-se a aplicação de nova multa. Há muito a jurisprudência desta Corte reconhece que - mesmo quando há elementos suficientes para julgamento pela irregularidade das contas - o gestor não deve ser apenado pelas mesmas ocorrências quando já houve aplicação de sanção em decisão anterior. Nesse sentido, cito os Acórdão 4340/2008-TCU-Primeira Câmara e 156/2015-2ª Câmara.
Assim, o recurso deve ser provido, para tornar insubsistentes os itens do acórdão recorrido que aplicaram multa aos recorrentes. Constato que, nos termos do art. 281 do Regimento Interno deste Tribunal, os efeitos do presente apelo devem ser estendidos aos demais interessados, que foram sancionados nas mesmas circunstâncias.
Deixo de examinar as demais questões de mérito suscitadas pelos recorrentes, uma vez que deverão ser analisadas na apreciação dos recursos de reconsideração que interpuseram à mencionada decisão do Plenário (TC-Processo 033.165/2014-9, peças 322 e 330) .
Por fim, manifesto minha concordância com a análise empreendida pela Serur que concluiu pela inocorrência da prescrição da pretensão punitiva do TCU, seja pela aplicação dos critérios estatuídos pelo Acórdão 1441/2016-TCU-Plenário, que se serve do prazo de dez anos do Código Civil, seja pela aplicação da Lei 9.873/1999, que fixa o lapso temporal de cinco anos e as causas interruptivas dessa contagem.
Ante o exposto, VOTO pela adoção da minuta de acórdão que submeto a este Colegiado.
TCU, Sala das Sessões, em 8 de fevereiro de 2022.
JORGE OLIVEIRA
Relator